【裁判字號】    97,重上更(三),42
【裁判日期】    980429
【裁判案由】    貪污治罪條例等
【裁判全文】
臺灣高等法院臺中分院刑事判決    97年度重上更(三)字第42號
上  訴  人  臺灣南投地方法院檢察署檢察官
被      告  乙○○
選任辯護人  楊佳勳  律師
            張崇哲  律師
被      告  丁○○
選任辯護人  羅淑菁  律師
            張柏山  律師
上列上訴人因被告等貪污治罪條例等案件，不服臺灣南投地方法
院91年度訴字第36號，中華民國92年5 月30日第一審判決（起訴
案號：臺灣南投地方法院檢察署89年度偵字第2766、2926、3209
、3211、3219、3342號），提起上訴，判決後，經最高法院發回
更審，本院判決如下：
    主  文
原判決關於丁○○部分撤銷。
丁○○連續依據法令從事公務之人員，對於職務上之行為，收受
賄賂，處有期徒刑柒年陸月，褫奪公權參年。所得新台幣陸萬元
，應予追繳沒收。如全部或一部無法追繳時，以其財產抵償之。
乙○○被訴對於違背職務上之行為交付賄賂無罪部分，上訴駁回
。
    事  實
一、丁○○係受僱南投縣政府環保局擔任約僱人員，負責南投縣
    醫療廢棄物稽查、鼓勵公民營代清除處理機構管理、稽查等
    業務，為依據法令從事公務之人員，其於民國（下同）八十
    八年九月份九二一大地震後與乙○○熟識，知悉乙○○所負
    責經營之誼閤企業有限公司（下稱誼閤公司，八十七年六月
    二十九日設立登記，從事「一般事業廢棄物」之清除與處理
    等業務），因向嘉德公司轉包而從事南投地區醫療院所廢棄
    物之清除等相關工作，於八十八年十二月間得知乙○○將成
    立誼銘環保技術有限公司（下稱誼銘公司，八十八年十二月
    十日設立，從事一般「住宅及建築清潔服務、一般廢棄物之
    清除及處理」等業務），而乙○○為該公司設立及成立後清
    除廢棄物之工作順利，於申設公司時需備妥相關計劃書資料
    、呈經南投縣政府環保局層層審核通過、始得准許該公司之
    設立登記，竟與丁○○達成共識，除允諾丁○○以其妻甲○○、姊姊己○○名義出資新臺幣（下同）二十五萬元、十五
    萬元投資誼銘公司（實際係丁○○本人投資四十萬元）外，
    並答允公司開始營運後，每月以諮詢顧問費名義支付二萬元
    之賄賂予丁○○，丁○○因而基於股東身分代為編撰誼銘公
    司之第一類乙級清理營運計畫書（含變更計畫書）及第二類
    清理營運計畫書俾申設該公司之審核文件，嗣該誼銘公司經
    核准成立，乙○○即於八十九年四月起因營運誼銘公司獲利
    後以諮詢顧問費名義，每月支付二萬元賄賂予丁○○，乙○○遂自八十九年五月份起（即五月份支付四月份之顧問費，
    按月支付賄款二萬元予丁○○，而丁○○亦基於收受賄款之
    概括犯意收受，但為避免收取賄款遭人發現，遂委請不知情
    之妻甲○○以其名義、於八十九年五月十日向華南銀行南投
    分行開立帳戶（帳號：000－00－000000－0）
    ，並即告知乙○○，而依序於八十九年五月十日、七月十日
    以轉帳存款之方式，各匯入二萬零五百元（其中五百元為補
    貼股東之電話費及油費，非賄款）至甲○○之前揭帳戶內，
    另乙○○之妻黃媃媃於八十九年六月九日交付面額新台幣（
    下同）二萬零五百元之支票一紙予不知情之甲○○，旋由甲○○存入丁○○之臺灣中小企業銀行竹山分行（帳號000
    00000000）之帳戶內；嗣因乙○○於八十九年八月
    八日被查獲違反廢棄物清理法遭羈押，而停止繼續按月支付
    二萬元之賄款，總計自八十九年五月份起至七月份止，除其
    中一千五百元係乙○○每月補貼甲○○加入誼銘公司為股東
    ，因聯絡誼銘公司事宜所需之每月五百元之電話費及交通油
    費共計三次，並非賄款（詳如后述）外，其餘六萬元則係按
    月給予丁○○所謂「顧問費」之賄款。
二、案經南投縣政府警察局南投分局報請臺灣南投地方法院檢察
    署檢察官偵查起訴。
    理  由
壹、證據能力部分
    被告以外之人於審判外之言詞或書面陳述，除法律有規定者
    外，不得作為證據，固為九十二年二月六日修正公布，同年
    九月一日施行之刑事訴訟法第一百五十九條第一項所明定。
    然該次修正刑事訴訟法施行前已依法定程序進行之訴訟程序
    ，其效力不受影響，亦為同日修正公布之刑事訴訟法施行法
    第七條之三但書規定甚明。又按被告以外之人（包括證人、
    鑑定人、告訴人、被害人及共同被告等）於審判外之陳述雖
    不符刑事訴訟法第一百五十九條之一至之四等四條之規定，
    而經當事人於審判程序同意作為證據，法院審酌該言詞陳述
    或書面陳述作成時之情況，認為適當者，亦得為證據；當事
    人、代理人或辯護人於法院調查證據時，知有刑事訴訟法第
    一百五十九條第一項不得為證據之情形，而未於言詞辯論終
    結前聲明異議者，視為有前項之同意，同法第一百五十九條
    之五定有明文。本案係於九十一年即已起訴繫屬於第一審法
    院，而本案以下所引用之證人於調查站、檢察官偵查中所為
    陳述，以及本案以下所引用之書面證據，固屬被告以外之人
    於審判外之陳述，惟上開證據業經本院準備程序及審理時予
    以提示並告以要旨，使被告有辯論機會，踐行合法之調查證
    據程序，且各經檢察官、被告等及其等辯護人表示意見。當
    事人已知上述證據乃傳聞證據，且迄言詞辯論終結前，均未
    主張有刑事訴訟法第一百五十九條第一項不得為證據之情形
    ，是應認已同意作為證據，且經本院審酌後，無取得證據違
    法、欠缺供述之任意性或證據證明力顯然偏低等不適當之情
    形，依上開修正刑事訴訟法施行法規定，該等已依法定程序
    進行之訴訟程序，不因上開法律修正而受影響，自得作為認
    定被告犯罪之證據，而有證據能力，合先敘明。
貳、被告丁○○部分
一、訊據被告丁○○矢口否認有何上揭不法貪污情事，並辯稱：
    伊曾於八十八年十二月間、八十九年四月間及同年六月間，
    因被告乙○○擬向主管機關申請設立誼銘公司及同年月間，
    因被告乙○○擬向主管機關申請設立誼銘公司，而代為撰寫
    計畫書，即「第一類乙級廢棄物清除機構清除許可申請計畫
    書、第一類乙級廢棄物清除機構清除許可變更申請計畫書、
    第二類廢棄物清除機構清除許可申請計畫書」共三冊，各十
    五本，所收受之六萬元款項，乃屬撰寫計畫書之對價即智慧
    財產及工本酬勞費，且該款項並非出於伊要求回饋，乃被告
    乙○○主動回饋，伊於本件偵訊之初尚不知情，伊沒有違背
    職務收受賄款之貪污行為云云。惟查：
（一）誼銘公司已於八十九年一月間成立，於同年四月間開始運
      作公司業務，固據同案被告乙○○供明在卷，被告乙○○
      若因被告丁○○代為撰寫計畫書，即「第一類乙級廢棄物
      清除機構清除許可申請計畫書、第一類乙級廢棄物清除機
      構清除許可變更申請計畫書、第二類廢棄物清除機構清除
      許可申請計畫書」共三冊，各十五本，而給予報酬，依上
      述「計劃書」等製作完成之日期，分別為八十九年元月、
      同年四月及同年六月，則被告乙○○應於同年一月間製作
      完成時即給予第一次報酬，而非遲至同年五至七月按月分
      期交付。
（二）經本院上訴審向相關縣市政府環境保護局調取誼銘公司申
      請設立時檢送之上開「計劃書」結果，固確有上開三冊「
      計劃書」（包括第一類乙級廢棄物清除機構清除許可申請
      計畫書、第一類乙級廢棄物清除機構清除許可變更申請計
      畫書、第二類廢棄物清除機構清除許可申請計畫書），且
      被告丁○○指稱案發之時，臺灣南投地檢署偵查時檢察官
      有到其住家搜索並將存檔上開三冊計畫書之電腦主機、磁
      片扣案，該電腦磁片裡面有該計畫書檔案，但後來有將電
      腦主機及磁片發還予被告丁○○之妻甲○○等語（見本院
      更(一)審卷第一宗第九十五頁、更(三)審卷一第八十五、二一
      八頁），業據證人甲○○證述明確，並有搜索扣押筆錄及
      扣押物品目錄表在卷可稽（見八十九年度他字第六五四號
      卷第十四、十五頁），經本院命證人甲○○檢送電腦主機
      及磁片一片當庭勘驗結果，該扣押之電腦主機或磁碟片內
      確有計畫書A、B、C等三個檔案，並當庭列印其計畫書之
      文字檔供比對相吻（見本院卷(一)第八五至八七、第八九至
      一四六頁），但就該電腦內關於A、B、C等三個計畫書檔
      案是否即為檢察官扣押時早已存在而確為被告丁○○所撰
      製、抑或上述電腦經發還後有依照原件另製、修改編撰等
      可能？經證人即臺中市電腦公會指派之理事丙○○到院證
      述「（選任辯護人問：你從事此行業之年資？）十五年。
      《選任辯護人羅淑菁律師請求提示本院卷(一)第八十九頁之
      電腦程式"建立日期"、"修改日期"、"存取日期"等資料。
      審判長准許並提示》（選任辯護人問：電腦檔案之建立日
      期、修改日期、存取日期之定義為何？）所謂之"建立日
      期"，以微軟公司之定義，係當作者產生該份文件之時間
      點，即在電腦建立一份文件之第一個日期。所謂之"修改
      日期"係電腦所記錄之檔案修改日期為最後一次之修改日
      。因檔案建立後不可能只歷經一次修改，又目前軟體程式
      所給予之資訊無法呈現實際經歷過幾次修改，是以電腦僅
      能記錄最後一次修改檔案文件日期之時間點。所謂之"存
      取"，係指開啟檔案但沒有修改檔案之動作。所謂"存取日
      期"係指最後一次開啟該檔案之時間點。例如，所提示文
      件"即誼銘計畫書"顯示存取日期為二００八年，此代表可
      能在建立或修改文件後的時間內，該份文件有經過多次存
      取，但內容都未做更改。（選任辯護人問：電腦裡所顯示
      文件之"建立日期"、"修改日期"、"存取日期"應該即為作
      者在使用電腦時電腦自動記錄之時間，然則，是否有可能
      在事後以人為方式修改、變動該些日期？）目前，若非電
      腦專業技術人員，不可能；若是電腦專業技術人員，理論
      上有可能，但機會微乎其微。（選任辯護人問：除非對於
      電腦十分專精者，方有可能去做到相關之處理？）對。」
      等語（見本院卷(一)第二一七至二三一頁），由此推認：如
      係電腦專業技術人員仍可能就扣案電腦內關於現存有之A
      、B、C等三個計畫書檔案撰改其建立、修改或存取日期乙
      節，殆屬明確。
（三）然縱為被告丁○○有利之認定，謂該三冊「計劃書」確是
      案發前出自被告丁○○所代為撰寫之文件，但以：（1）
      被告丁○○於八十九年八月十四、十五日在南投縣調查站
      偵訊時辯稱：因其妻甲○○在誼名公司擔任股東，所以公
      司每月補助她五百元之電話費；另每月支付伊"環保法令
      諮詢費用"二萬元，而這二萬零五百元係乙○○當時成立
      誼銘公司時，邀約其以其妻甲○○投資入股時所提出之條
      件，且條件係經本人之同意等云云（見他字卷第六五四號
      卷）；（2）另被告丁○○於八十九年八月十五日偵訊時
      則改稱二萬零五百元全係"諮詢費用"云云（見他字第六五
      四號卷）；（3）而被告乙○○於同年八月十四、十五日
      在南投縣調查站偵訊時則辯稱：二萬元係支付丁○○作為
      " 諮詢有關廢棄物業務相關問題及幫忙公司製作計劃申請
      書等費用"，另五百元則是補貼"丁○○"電話聯繫費用等
      云云（見他字卷第六五四號卷），則被告丁○○、乙○○
      於第一次偵訊時，雙方對於交付款項之名目細節、用途等
      供述尚有齟齬之處；（4）被告丁○○嗣於八十九年八月
      二十九日在南投縣調查站偵訊時（見偵字第二九二六號卷
      第一宗）改辯稱：上開款項"尚包括其替誼銘公司撰寫清
      除許可計劃書之費用"，而非單純之法令諮詢費用或補助
      電話費；（5）而被告乙○○於同日在調查站偵訊時，亦
      配合被告丁○○之上開說辭，亦即二萬元係屬業務（即指
      清理計劃書、辦理跨區申請等業務處理報酬）"酬勞"，其
      中五百元是補助電話費等云云，被告二人對於交付賄款部
      分，均已翻異第一次偵訊時之供詞，已啟疑竇。（6）被
      告乙○○嗣於八十九年九月七日檢察官偵訊時，又改辯稱
      ：「（誼銘公司成立至今有關支付甲○○之顧問費用實際
      情形為何？）總共有三次，但是最後一次還沒匯，因為申
      請資源回收有關第二類的部分企劃書還沒有寫好，所以第
      三次尚未匯款」等語；（7）另被告丁○○之辯護律師於
      八十九年九月四日亦提出書狀表示：被告丁○○係協助誼
      銘公司撰作「第一、二類乙級廢棄物清除機構」清除許可
      變更計劃書，嗣由乙○○之妻分「三次」各給付二萬零五
      百元予丁○○等語；（8）被告丁○○卻於八十九年九月
      十四日又自行撰寫「自白陳述及答辯狀」（見偵字第二九
      二六號卷）表示：誼銘公司約於八十九年元月份成立，負
      責人乙○○委託其協助撰寫第一類乙級清理營運計劃書（
      含變更計劃書）及第二類清理營運計劃書各乙冊，完成後
      乙○○自行於八十九年五月五日、七月五日匯入其妻之帳
      戶內，且其係於事後才知曉匯款事宜等云云；（9）詎被
      告丁○○之辯護律師卻又在八十九年九月二十七日提出刑
      事答辯狀表示：被告乙○○之配偶黃媃媃於八十九年六月
      五日簽發一紙面額二萬零五百元之支票乙紙交付被告丁○○之妻甲○○收執，且事後亦存入被告丁○○在台灣中小
      企業銀行竹山分行所開立之帳戶內（帳號：000000
      00000號），且此費用亦屬被告丁○○撰作計劃書之
      酬勞等語。綜上各節以觀，均足說明被告丁○○就收受賄
      款之次數及事前是否知情，除多所保留外，且與被告乙○○均再次推翻自己前二次之供述，益徵其等就此之供述均
      屬臨訟杜撰之說詞。（10）復以，被告乙○○於八十九年
      十一月十八日檢察官偵訊時改口辯稱：「（為何交付款項
      予丁○○？何時交付？）在撰寫計劃書之前，就曾告訴丁○○每一本二萬元，自從誼閤公司四月份開始營運後才開
      始給的，匯款予丁○○之前，均會事先告知」等語（偵字
      第二九二六號卷）；另亦改辯稱：大概八十九年四月份始
      決定支付丁○○撰寫計劃書之費用，決定以顧問費之名義
      支付，且每寫完一本就支付丁○○一次款項等云云；就此
      被告乙○○之供述不僅就支付款項之用途、決定何時開始
      支付及有無告知等節，其前後所述已有出入；（11）且佐
      以被告丁○○於八十九年十一月二十二日同署偵訊時（見
      偵字第二九二六號卷）供述：第一類申請計劃書是在八十
      九年一月份完成，對於乙○○匯款乙節均不知情，且係乙○○主動匯給他的云云；則被告二人就此部分之供述前後
      反覆，亦迥然有別。（12）另審酌就被告丁○○與辯護律
      師之接見錄音帶中，其中於八十九年八月三十一日、九月
      十四日、九月二十五日等三次，被告丁○○均向辯護律師
      表示是寫了二本計劃書，所以才收款二次等語，顯見被告
      丁○○當時仍誤以為檢調方面僅查出被告乙○○之二次匯
      款紀錄（即匯入其妻甲○○前揭帳戶之二筆款項），所以
      仍堅持二次付款；迨於事後偵訊時，因辯護律師已提出另
      一筆交付款項之資料（即前揭有關同案被告乙○○之妻黃
      媃媃交給甲○○之賄款），始又改口辯稱是寫三本、付款
      三次等云云，亦顯見被告丁○○自始至終均在掩飾其收受
      賄款之犯行，而一再翻異前詞以為卸責。綜上各節以觀，
      被告丁○○、乙○○二人於歷次之偵訊中，就有關收受或
      交付賄款之金額若干、次數、用途、何時知情、事先知情
      與否等節，前後反覆不一，亦多有齟齬之處，惟認被告丁○○及乙○○於偵訊之初均一致供述每月二萬元部分，係
      " 環保法令諮詢費用"、"諮詢費用"或"諮詢有關廢棄物業
      務相關問題及幫忙公司製作計劃申請書等費用"等所謂"諮
      詢費"（意即顧問費）較屬一致，即屬可信，自非編撰計
      畫書之報酬，況以被告丁○○既入股投資誼銘公司，為圖
      公司順立申設，以其專業及基於股東身分為該公司編撰誼
      銘公司之第一類乙級清理營運計畫書（含變更計畫書）及
      第二類清理營運計畫書俾申設該公司之審核文件得以順利
      核准成立，亦較符情理。另參以被告乙○○係依序於八十
      九年五月十日、七月十日以轉帳匯款，六月九日交付支票
      方式給付包含五百元之車馬費、各二萬零五百元予被告丁○○，足見被告乙○○與丁○○原即係期約每月固定於十
      日左右以諮詢顧問費二萬元之方式支付賄款甚明，其後僅
      因被告乙○○被查獲違反廢棄物清理法案件遭羈押，始無
      法如期支付八月份之賄款，並非被告乙○○原來僅係欲支
      付六萬元報酬予被告丁○○，是被告丁○○嗣後辯稱該每
      月二萬元合計六萬元係編撰計畫書三冊之報酬費用云云，
      不足採信。
（四）另審究卷附（偵字第二九二六號卷九月二十日偵訊筆錄附
      件）查扣筆記草稿紙乙紙（該草稿紙為成立誼銘公司時所
      草擬之公司架構、相關注意事項），其上既已明顯記載「
      顧問費用」，並徵諸被告乙○○於八十九年八月十四、十
      五日於調查站偵訊時（他字第六五四號卷），自承「為求
      公司營運順利及感謝丁○○的幫忙，所以我主動給丁○○
      二萬零五百元，並經丁○○之同意，並由其太太甲○○開
      立帳戶，由其匯入」等語；且佐以證人即被告丁○○之妻
      甲○○於八十九年八月十四日偵訊時亦證述：先生（丁○○）叫其去華南銀行開戶，之後每個月會有人匯入二萬零
      五百元到戶頭內等語（他字第六五四號卷），被告及其辯
      護人對此並無爭執，自得作為證據；復有甲○○華南商業
      銀行（帳號：000－00－000000－0）存簿乙本、誼銘公司
      記帳冊（進出貨）乙本、被告丁○○台灣中小企業銀行存
      摺明細影本乙紙等扣案或附卷可稽；在在足見被告丁○○
      、乙○○二人，於誼銘公司成立時，已達成共識，於誼銘
      公司經核准成立後，由乙○○於八十九年四月起因營運誼
      銘公司獲利後以顧問費名義，每月支付二萬元賄賂予丁○○。
（五）被告乙○○雖按月支付二萬零五百元予被告丁○○，惟被
      告二人於調查站應訊時均稱係每月支付環保法令諮詢費（
      或稱顧問費）二萬元，被告乙○○並稱另五百元則是補貼
      丁○○之妻甲○○加入股東，每月給予之電話費及汽油費
      等語，本院衡以甲○○入股，被告乙○○因而每月補貼其
      交通費及電話費五百元，尚屬正當，且被告乙○○亦提出
      其自八十九年五月五日及同年六月五日均對誼銘公司股東
      張吉男亦補貼之油費每月五百元之匯款記錄（見本院卷(一)
      第二八０至二八一頁），堪可信為真實，是被告丁○○實
      際收受之賄款，總計為六萬元，殆屬明確。
（六）另就起訴書載認被告丁○○是否另有"違背職務"之情狀說
      明如下：
    (甲)公訴意旨另略以：丁○○自八十八年九月份九二一集集大
      地震後與乙○○孰識，明知乙○○所負責經營之誼閤或誼
      銘公司，並未取得有害事業廢棄物清運、處理之許可證依
      法不得從事感染性醫療廢棄物之清除等相關工作，且嘉德
      公司亦未依法於南投縣申設分公司；亦明知從事感染性醫
      療廢棄物（即有害事業廢棄物）之貯存、清除及處理業務
      ，應列明專業技術人員與貯存清除、處理之工具、方法、
      設備及場所，於先向地方主管機關申請核發，並經由地方
      主管機關報請中央主管機關核准後，方允許發給許可證，
      並於領得許可證後，始可從事有害事業廢棄物之貯存等相
      關工作。另有關清除之車輛，除應檢具車籍相關資料向主
      管機關申請核准外，清除車輛亦需標示機構之名稱、電話
      號碼及區別有害事業廢棄物特性之標誌等外，另亦應與「
      有害事業廢棄物廠外紀錄遞送聯單（下稱六聯單）」Ｄ欄
      即「清除機構保證」之清除車號相符，始可從事有害事業
      廢棄物之清除工作；且亦知悉「事業機構自行或委託清除
      機構清除有害事業廢棄物，至該機構以外之貯存或處理場
      所時，除依據事業廢棄物貯存清除處理方法及設施標準第
      三條規定所公告指定以網際網路連線申報事業廢棄物清理
      者外，需填具一式六聯之遞送聯單（即六聯單），而填寫
      六聯單其中就有關清除廢棄物之「日期」、「種類」、「
      數量」、「車輛車號」、「清除機構」、「清除人」、「
      處理機構」尤應據實填寫，且六聯單中之第一聯、四聯分
      別應由事業機構、處理機構送交事業機構所在地之主管機
      構即南投縣環境保護局以供查核之用（此部份查核業務即
      由丁○○負責），詎乙○○明知應依上開規定據實填寫相
      關資料，丁○○亦明知應依規定查核乙○○所申報之六聯
      單有無填載不實之情事，如有應依規定予以查核、告發處
      分：
    1.自八十八年十一月間起，乙○○原填寫申報之六聯單，其
      中Ｄ欄即「清除機構保證」之清除車輛，原經登記為車牌
      號碼ＣＲ─二四四六號，然因乙○○與嘉德公司之車輛租
      期屆滿，遂由嘉德公司收回，乙○○乃另行使用車牌號碼
      ＤＶ─六九四三號、ＨＶ─九七九六號等，未經向環保機
      關申請登記之車輛，充作清除感染性醫療廢棄物之車輛，
      然乙○○於「清除機構保證」之清除車輛欄仍載為車牌號
      碼ＣＲ─二四四六號至八十九年八月八日查獲日止；此期
      間長達將近一年之時間，丁○○竟對此部份，均未予於查
      核、處分，嚴重影響環保機關對於感染性醫療廢棄物清除
      車輛之控管。
    2.另嘉德公司苗栗處理場於八十九年六月十七日因故停止醫
      療廢棄物之焚化處理工作，然在抽查乙○○所負責清運之
      泰安牙醫診所、育全牙醫診所、南投縣魚池衛生所、李耳
      鼻咽喉科診所、南投縣草屯鎮衛生所、勝美牙醫診所、保
      和牙醫診所、平安診所、王文卿小兒科診所、炎德診所、
      劉牙醫診所、安泰診所、霧社牙醫診所、林五將診所、呂
      外婦科診所、得安診所、沈仁諒診所、春臨診所、哲煌內
      兒科診所、仁濟診所、漢啟內小兒科診所、葉婦產科診所
      、長榮診所、簡診所、民生診所、名間鄉衛生所、陳重光
      耳鼻喉科診所、南投縣衛生局等與嘉德公司簽約之南投縣
      醫療院所，於八十九年六月二十日起至同年六月二十三日
      之六聯單上，其處理機構欄內卻仍蓋用苗栗處理場印章，
      且Ｂ欄（即廢棄物描述）之（３）數量（公斤）之記載均
      偽填零點一或零點二公斤，或Ｅ欄（即處理機構欄）之處
      理日期未填寫或僅記載年月，藉以逃避環保機關對於嘉德
      公司所許可之日處理量，然此嚴重疏失，丁○○對於查核
      六聯單或稽查醫療院所時，竟視而不見、予以包庇，直至
      八十九年八月八日查獲日止，均未見丁○○對於此部分之
      違規行為，加以告發或處分。
    3.乙○○於如上述自八十七年五月份起，即在張崑霖所有位
      於南投市○○○段二六八、二六八—五等地號之土地上，
      業已實施長達一、二年之違法轉運處理（即任意開啟、壓
      縮、裝桶），亦未見丁○○於歷次之查核中有所告發、處
      分。以上亦認被告丁○○此部分係對於違背職務之行為云
      云。
    (乙)惟訊據被告丁○○就上開公訴人所指犯行，均否認犯行，
      辯稱：本案清除機構「嘉德公司」的主管機關是臺北市政
      府不是南投縣政府，被告丁○○收到第一聯與第四聯相隔
      四十天以上，被告丁○○要勾稽轄區內的醫療機構所產生
      的有害廢棄物，是否有在法定的時間內交由經合法的清除
      公司來清運，由六聯單的第四聯可以看出，可以從量方面
      來掌控；本件在起訴書或是檢察官的上訴書內，指摘被告
      丁○○對於六聯單的瑕疵、失誤，沒有予以告發、處分，
      惟依據公民營廢棄物管理處理辦法第14條的規定，本法條
      規定是清除機構的技術人員來審核與填載，不是由南投縣
      政府環保局人員為之，檢察官對此責任應有所誤會，被告
      丁○○只負責南投縣轄區內的醫療院所有無交由合法的清
      除機構去處理，至六聯單的填寫有誤、車號有誤等，則與
      南投縣政府環保局的權責是不相關的；另有關被告丁○○
      有無包庇被告乙○○「誼閤公司」的行為，公訴人的起訴
      書中有提到車輛車號的問題，車號的登記報備是要向臺北
      市政府報備聲請，被告丁○○沒有辦法對清除公司載運的
      車輛車號方面去作瞭解；又被告乙○○在他父親的地方有
      違法的堆置、儲存廢棄物，被告丁○○沒有對此告發，然
      檢察官與警方有搜索過都沒有辦法發現，被告丁○○僅是
      南投縣政府的行政約雇人員，僅能到被告乙○○的辦公室
      去看看、拜會，實無法苛求被告丁○○對違法儲存的廢棄
      物能夠發現，且廢棄物的查獲，是被告乙○○告知辯護人
      後，辯護人再告知檢察官才查獲此廢棄物，足見被告丁○○是無法去發現而告發這些廢棄物的，也就沒有包庇的情
      事；另被告丁○○的太太有投資「誼銘公司」，而誼銘公
      司是處理一般廢棄物，而被告丁○○是負責有害廢棄物的
      管理，二者是不同的領域，所以被告丁○○是沒有辦法對
      誼銘公司有所關照，而甲○○及己○○確實有出資入股投
      資誼銘公司，但無法證明被告丁○○對誼銘公司有包庇與
      違反法規的行為等語。
    (丙)經查：
    1.被告乙○○固係誼銘公司與誼閤公司之負責人，惟僅誼閤
      公司曾受被告嘉德公司委託清除感染性醫療廢棄物，誼銘
      公司並未受被告嘉德公司委託，公訴意旨就此節將誼銘公
      司與誼閤公司混為一談，已有未洽。又公訴意旨認被告丁○○以其妻甲○○、姊姊己○○名義各投資誼銘公司二十
      五萬元、十五萬元之事實，有扣案之誼銘公司進出貨帳冊
      第四十一頁（股本）一紙附卷可稽，其上載有甲○○十五
      萬元、己○○十五萬元、甲○○十萬元，參酌誼銘公司運
      轉總股本金額之佔股比例、相關匯款證明（見本院更(三)卷
      第五五至五七頁），及被告丁○○於獲案之初已供承其屬
      誼銘公司實質上之出資股東並有撰寫前述計畫書三冊等節
      ，則公訴意旨認被告丁○○係以插乾股之方式投資誼銘公
      司，容有誤解。
    2.關於公訴意旨指稱被告丁○○對於被告乙○○所申報之一
      式六聯之遞送聯單未予查核，加以包庇部分：(1)按八十八
      年六月二十九日修正之事業廢棄物貯存清除處理方法及設
      施標準第十九條第一項規定：「事業機構自行或委託清除
      機構清除有害事業廢棄物，至該機構以外之貯存或處理場
      所時，除依第三條公告指定以網際網路連線申報事業廢棄
      物清理者外，須填具一式六聯之遞送聯單」；第二項規定
      ：「前項之遞送聯單經清除機構簽收後，第一聯送產生廢
      棄物所在地之主管機關以供查核，第六聯由事業機構存查
      ，第二聯至第五聯由清除機構於十日內送交處理機構，由
      處理機構簽收，清除機構保存第五聯。處理機構於收到廢
      棄物之翌日起三十日內處理完畢後，將第三聯送回事業機
      構，第四聯送事業機構所在地之主管機關以供查核，並自
      行保存第二聯；其為採固化法、穩定法或其他經中央主管
      機關公告指定之處理方法處理有害事業廢棄物之處理機構
      ，應同時檢附最終處置進場證明。有害事業廢棄物輸出國
      外處理前之暫時貯存免填第二聯及第三聯，第四聯由清除
      機構於廢棄物運至貯存場所後簽章填送」。(2)依上開事業
      廢棄物貯存清除處理方法及設施標準第十九條第二項規定
      ：「遞送聯單第一聯送產生廢棄物所在地之主管機關以供
      查核，第四聯送事業機構所在地之主管機關以供查核」，
      則被告丁○○固對本件遞送聯單負有查核之義務，惟被告
      丁○○於八十九年八月十四日、十五日南投縣調查站訊問
      時已供稱：「...，（遞送聯單）第一聯事業單位應寄給
      主管機關，以便和第四聯核對。我承辦此項業務，就書面
      核對其清運數量、種類及處理單位簽認章，抽查第一聯與
      第四聯是否相符，若有不符就會依法函送當地主管機關（
      即環保局）開告發單」等語，併參酌公民營廢棄物清除處
      理機構管理輔導辦法第十四條之規定意旨，堪認被告丁○○就業務上應予稽查之遞送聯單，僅就書面且以抽查方式
      查核，並非實質加以審核；另被告丁○○對於前述在張崑
      霖土地上違法轉運處理（即任意開啟、壓縮及裝桶等），
      縱於查核時因力有未逮而有所疏失，在缺乏積極證據之情
      形下，尚難以此疏失即推論被告丁○○係出於明知而故意
      包庇或未予查核者。(丁)綜上，此部分均查無積極事證足以
      證明被告丁○○確有明知違法而不予查核、告發之違背職
      務情事，併予指明。
（七）對價關係之認定及是否違背職務之說明：
    1.按「貪污治罪條例第五條第一項第三款所稱『職務上之行
      為』，係指公務員在其職務權責範圍內所應為或得為之行
      為而言。亦即指其權限範圍內之事項，而不違背其義務責
      任者是也。反之，若在其職權範圍內，不應為而為之，或
      應為而不為，或不正當為之，而與其職務上之義務責任有
      所違背者，則應屬同條例第四條第一項第五款所謂之『違
      背職務之行為』。因此，若公務員受賄之原因，係為其職
      務上應為或得為之行為者，則受賄人應成立同條例第五條
      第一項第三款之『對於職務上之行為收受賄賂或其他不正
      利益罪』。反之，若受賄之原因，係為其職務上所不應為
      ，或應為而不為，或以不正當方式為之，而違背其職責者
      ，則應成立同條例第四條第一項第五款之『對於違背職務
      之行為收受賄賂或其他不正利益罪』，兩者之要件迥不相
      同，不可不辨」，此有最高法院九十四年度台上字第二四
      四四號判決要旨可資參照。又按貪污治罪條例第五條第一
      項第三款之對於職務上之行為收受賄賂罪，祗須所收受之
      金錢或財物與其職務有相當對價關係，即已成立，且包括
      假借餽贈等各種名義之變相給付在內。又是否具有相當對
      價關係，應就職務行為之內容、交付者與收受者之關係、
      賄賂之種類、價額、贈與之時間等客觀情形加以審酌，不
      可僅以交付之財物名義為贈與或政治獻金，即謂與職務無
      關而無對價關係（參照最高法院八十四年台上字第一號判
      決意旨）。又對於職務上之行為收受賄賂罪，只須他人交
      付財物係基於行賄之意思，且該不法報酬與公務員之職務
      行為具有一定之對價關係，而故予收受，罪即成立，至其
      受賄係出於收受人之自動或被動，並非所問。
    2.查，被告丁○○係受雇南投縣政府環保局擔任約僱人員，
      並非約僱稽查員，業據被告丁○○供述在卷，且有南投縣
      環境保護局函一紙附卷為佐（見八十九年度偵字第二九二
      六號卷第十七頁背面、第六頁），而關於其業務職掌範圍
      ，被告丁○○於八十九年八月二十九日南投縣調查站詢問
      時供稱：「我所職掌之業務是醫療廢棄物管理、公民營代
      清除處理機構管理輔導，有關環保技術公司營運計畫書之
      審查許可，我是負責受理申請案，並會局內相關業務課室
      （第一課、第二課）就該等課室職掌範圍審查，若有處理
      廠申請案時，即會聘請專家學者共同審查，審查結果均由
      我發函通知申請者。」等語（偵二九二六號卷一第一七頁
      反面），證人林炤映於八十九年十一月十七日偵訊時證稱
      ：「（問：丁○○在環保局的職掌範圍？）公民營一般事
      業廢棄物、醫療廢棄物，及對於清除機構的稽查、醫療院
      所六聯單的稽查有無填載不實，及清除機構送回環保局的
      六聯單審核。」，另證人黃靜如、林炤映、王茂堯均證稱
      「（問：誼銘公司申請跨區案件係由何人負責審核？）是
      由丁○○負責的，他初步審核沒問題之後會簽上來，我們
      再做實際的審核。」等語（見偵字二九二六號卷(一)第二七
      七頁、第二三八頁），及證人葉深淵於偵查中亦證稱「現
      任南投縣環保局技士，... （檢察官問：你們三人小組如
      何審核？）我們是看申請公司的證照及相關文件是否齊全
      ，再通知承辦人員丁○○，是丁○○先交給我們看的。」
      等語，堪認有關誼銘公司申設案確屬被告丁○○職掌審核
      之範圍。則被告乙○○為使誼銘公司設立及成立後清除廢
      棄物之工作順利，亦明知被告丁○○執掌清除處理機構管
      理，及環保技術公司營運計畫書之審查等事項，而期約並
      進而交付賄款，主觀上係出於行賄之意思，且客觀上與被
      告丁○○之職務有關，被告乙○○之行賄與被告丁○○之
      職務間，具有對價關係，乃至為灼然。另被告丁○○於八
      十九年八月二十九日調查站供稱：「該計畫書是我替誼銘
      公司製作，其用途係做為申請營運之用。（問：前該計畫
      書是否係你本人收件、審查、並通知準用許可營運？）是
      我收件審查，並通知誼銘公司許可營運」等語（見偵字第
      二九二六號卷一第一八頁反面）；於八十九年十一月十七
      日偵訊時供稱：「（問：這三本的計畫書誰負責審核？）
      是我負責初審後，再往上呈送。」等語（見偵字第二九二
      六號卷一第二七七頁），復衡酌證人王茂堯、黃靜如、林
      炤映於八十九年十月十三日檢察官偵訊時具結證稱：「誼
      銘公司申請跨區案件係由丁○○負責的，他初步審核沒有
      問題之後，會簽上來我們再做實際的審核。」證人林炤映
      並證稱：「（問：八十九年元月份誼銘公司申請設立時是
      由何人負責審核的？）是由丁○○負責的、審核的，如果
      審核通過簽上來我們原則上都會准許。」等語（見偵字第
      二九二六號卷一第二三七頁反面至第二三八頁），是依上
      開證人證詞可知，被告丁○○確負有計畫書審核之部分職
      務，而被告丁○○就關於誼銘公司計畫書之審核當查無違
      誤，故經層報上級核准誼銘公司申設成立，既係在被告丁○○其職務範圍內加以幫忙，自非違背職務之情狀，堪可
      認定。
（六）綜上，被告丁○○確於職務範圍內、藉收顧問費之名目接
      受款項，從而作實收受賄款，事證已臻明確，其雖否認犯
      行，惟上開所辯前後反覆不一，顯屬事後卸責之詞，委無
      可採，其犯行堪以認定，應依法論科。
二、新舊法比較適用：
    被告丁○○行為後，刑法業於九十四年二月二日修正公布，
    於九十五年七月一日施行，且按行為後法律有變更者，適用
    行為時之法律，但行為後之法律有利於行為人者，適用最有
    利於行為人之法律，現行刑法第二條第一項定有明文。此條
    規定乃與刑法第一條罪刑法定主義契合，而貫徹法律禁止溯
    及既往原則，係規範行為後法律變更所生新舊法律比較適用
    之準據法，是刑法第二條本身雖經修正，但刑法第二條既屬
    適用法律之準據法，本身尚無比較新舊法之問題，應一律適
    用裁判時之現行刑法第二條規定，以決定適用之刑罰法律，
    先予敘明。又以本次刑法修正之比較新舊法，應就罪刑有關
    之共犯、未遂犯、想像競合犯、牽連犯、連續犯、結合犯，
    以及累犯加重、自首減輕暨其他法定加減原因與加減例等一
    切情形，綜其全部罪刑之結果而為比較（最高法院九十五年
    五月二十三日九十五年度第八次刑庭會議決議參照）。經查
    ：
（一）被告丁○○行為後，貪污治罪條例第二條關於行為人身分
      （即犯罪主體）之規定，已於九十五年五月三十日修正公
      布，同年七月一日生效施行，修正後貪污治罪條例第二條
      關於公務員之定義，應適用同日生效施行之刑法第十條第
      一項之立法解釋定之，查被告丁○○係南投縣政府環保局
      約僱人員，職司南投縣醫療廢棄物稽查、鼓勵公民營代清
      除處理機構管理、稽查等業務，而為依據法令從事公務之
      人員，已如上述，無論依新、舊貪污治罪條例第二條規定
      ，均屬該條例規範之行為人（即犯罪主體），故修正後之
      規定並未利於被告，依刑法第二條第一項規定，自應適用
      行為時貪污治罪條例第二條規定，界定其身分。
（二）貪污治罪條例第五條第一項第三款法定刑明定得併科新臺
      幣六千萬元以下罰金。依修正後刑法第三十三條第五款修
      正為：「主刑之種類如下：五、罰金：新台幣一千元以上
      ，以百元計算之。」，然依行為時之罰金罰鍰提高標準條
      例第一條前段規定之提高倍數十倍及修正前刑法第三十三
      條第五款規定之罰金最低額銀元一元計算，該罪之罰金刑
      最低為銀元十元，經依現行法規所定貨幣單位折算新台幣
      條例予以折算後，最高額雖仍相同，然最低額為新台幣三
      十元，自以修正前刑法對被告有利。
（三）被告丁○○行為後，刑法第五十六條關於連續犯之規定，
      業已刪除，並於九十五年七月一日施行。此刪除雖非犯罪
      構成要件之變更，但顯已影響行為人刑罰之法律效果，自
      屬法律有變更，依新法第二條第一項規定，比較新、舊法
      適用結果，數行為依新法規定原則上應予併罰，惟依舊法
      連續犯規定，得以一罪論或從一重處斷，是以仍應適用較
      有利於被告之行為時法律即舊法關於連續犯之規定。
（四）經綜其全部罪刑之結果而為比較，以舊刑法有利於被告丁○○，自應依刑法第二條第一項前段之規定，適用有利於
      行為人之舊刑法。
三、核被告丁○○對於職務上之行為，收受被告乙○○交付每次
    二萬元，合計六萬元之賄款所為，係犯貪污治罪條例第五條
    第一項第三款之對於職務上之行為，收受賄賂罪。檢察官雖
    起訴被告丁○○係犯同法第四條第一項第五款之對於違背職
    務之行為，收受賄賂罪，然因查無證據足以證明其係因違背
    職務行為而收受賄賂，業如前認定，是檢察官起訴之法條容
    有未洽，然因基本社會事實同一，自得依法變更起訴法條後
    予以審理。至起訴書併認（1）被告乙○○每月給付二萬零
    五百元，其中五百元亦係賄款，但查係補貼股東之電話費及
    油費，及（2）被告丁○○未繳納股款，係插乾股等部分尚
    有誤解，不另為無罪之諭知（詳如后述）。又被告丁○○先
    後三次所犯收受賄賂罪，犯罪構成要件相同，顯係各基於概
    括之犯意反覆所為，應依修正前刑法第五十六條連續犯之規
    定論以一罪，並加重其刑。被告丁○○受賄之事證已至明確
    ，原審未予依法論科，顯有未合，檢察官上訴意旨執此指摘
    原審此部分判決不當，為有理由，應由本院予以撤銷改判。
    爰審酌被告丁○○前無不良素行，且受賄三次，其犯罪所得
    總額為六萬元，尚非甚鉅，犯罪所生之損害等一切情狀，就
    被告丁○○量處如主文第二項所處之刑，並諭知褫奪公權三
    年。
四、末按貪污治罪條例第十條第一項、第二項規定：「犯第四條
    至第六條之罪者，其所得財物應予追繳，並依其情節分別沒
    收或發還被害人。」、「前項財物之全部或一部無法追繳時
    ，應追徵其價額，或以其財產抵償之」，旨在杜絕行為人獲
    取不法利益而辱官箴；所謂依其情節分別沒收或發還被害人
    ，係指應追繳之財物，究應予以沒收，抑發還被害人，應依
    個案之犯罪情狀，由法院審酌處理；若認應予發還者，應先
    確認是否為被害人，至於是否為被害人，應從法律規定之意
    旨及犯罪性質，界定其是否為被害法益之主體，凡單純侵害
    國家法益、社會法益之犯罪，其直接受害者為國家、社會；
    而對於職務上之行為交付賄賂，行賄者雖不成立行賄罪，被
    害法益實為國家之權力作用，為侵害國家法益之犯罪，從法
    益保護之目的而言，行賄者仍不能認係被害人（參照最高法
    院九十六年度台上字第三四二號判決）。又貪污治罪條例第
    十條第一項規定：「犯第四條至第六條之罪者，其所得財物
    ，應予追繳，並依其情節分別沒收或發還被害人。」，同條
    第二項規定：「前項財物之全部或一部無法追繳時，應追徵
    其價額，或以其財產抵償之。」。依上開規定觀之，必限於
    所得者為金錢以外之其他財物而無法追繳時，始應追徵其價
    額，使其繳納與原財物相當之價額，如所得財物為金錢而無
    法追繳時，則應以其財產抵償之，不發生追徵價額之問題（
    參照最高法院八十六年度台上字第三三八五號判決、八十八
    年度台上字第三七四三號判決、八十八年度台上字第七一八
    號判決、九十年度台上字第一一九五號判決）。是被告丁○○所得賄款六萬元，應依貪污治罪條例第十條第一項、第二
    項之規定予以追繳，如全部或一部無法追繳時，應以其財產
    抵償之。
五、不另為無罪諭知部分：
（一）公訴意旨另略以：丁○○於投資被告乙○○之誼銘公司，
      遂自八十九年五月份起（即五月份支付四月份之顧問費）
      ，按月支付賄款予丁○○二萬零五百元，合計三次，其中
      五百元三次亦係賄款，及（2）被告丁○○未繳納股款，
      係插乾股之不當利益等部分，因認被告丁○○此部分亦涉
      犯貪污治罪條例第四條第一項第五款對於違背職務上之行
      為收受賄賂罪嫌等語。
（二）按犯罪事實應依證據認定之，無證據不得認定犯罪事實；
      不能證明被告犯罪者，應諭知無罪之判決；刑事訴訟法第
      一百五十四條第二項、第三百零一條第一項分別定有明文
      。又按認定不利於被告之事實，須依積極證據，苟積極證
      據不足為不利於被告事實之認定時，即應為有利於被告之
      認定，更不必有何有利之證據；另按事實之認定，應憑證
      據，如未能發現相當證據，或證據不足以證明，自不能以
      推測或擬制之方法，以為裁判基礎；復按認定犯罪事實所
      憑之證據，雖不以直接證據為限，間接證據亦包括在內；
      然而無論直接或間接證據，其為訴訟上之證明，須於通常
      一般之人均不致有所懷疑，而得確信其為真實之程度者，
      始得據為有罪之認定，倘其證明尚未達到此一程度，而有
      合理之懷疑存在時，事實審法院復已就其心證上理由予以
      闡述，敘明其如何無從為有罪之確信，因而為無罪之判決
      ，尚不得任意指為違法；末按刑事訴訟法第一百六十一條
      已於九十一年二月八日修正公布，其第一項規定：檢察官
      就被告犯罪事實，應負舉證責任，並指出證明之方法。因
      此，檢察官對於起訴之犯罪事實，應負提出證據及說服之
      實質舉證責任。倘其所提出之證據，不足為被告有罪之積
      極證明，或其指出證明之方法，無從說服法院以形成被告
      有罪之心證，基於無罪推定之原則，自應為被告無罪判決
      之諭知；最高法院著有三十年度上字第八一六號判例、四
      十年度臺上字第八六號判例、七十六年度臺上字第四九八
      六號判例、九十二年度臺上字第一二八號判例可資參照。
（三）訊據被告丁○○堅決否認有何上開貪瀆受賄犯行，經查：
    1.被告乙○○固係誼銘公司與誼閤公司之負責人，惟僅誼閤
      公司曾受被告嘉德公司委託清除感染性醫療廢棄物，誼銘
      公司並未受被告嘉德公司委託，公訴意旨就此節將誼銘公
      司與誼閤公司混為一談，已有未洽。又被告丁○○確有以
      其妻甲○○、姊姊己○○名義各投資誼銘公司二十五萬元
      、十五萬元之事實，有扣案之誼銘公司進出貨帳冊第四十
      一頁（股本）一紙附卷可稽，其上載有甲○○十五萬元、
      己○○十五萬元、甲○○十萬元，併有相關匯款四十萬元
      之證明（見本院更(三)審卷一第五十七至五十八頁），及被
      告丁○○於獲案之初已供承其屬誼銘公司實質上之出資股
      東並有撰寫前述計畫書三冊等節，則公訴意旨認被告丁○○係以插乾股之方式投資誼銘公司，顯有誤解。
    2.次查，誼銘公司自八十八年十二月十日設立，至八十九年
      四月始營運，故自同年五月營收而按月給付被告丁○○（
      匯至其妻甲○○帳戶）二萬零五百元之事實，除每月二萬
      元合計六萬元係屬賄款外（已如前述），餘零頭五百元部
      分，被告乙○○及被告丁○○均稱係補貼股東即被告丁○○其妻甲○○之電話費及油費，而非被告丁○○違背職務
      行為之對價，本院衡以被告丁○○之妻甲○○確有入股，
      被告乙○○如因而按月補貼交通油費及電話費五百元，尚
      符情理，且被告乙○○亦提出其自八十九年五月五日及同
      年六月五日均對誼銘公司股東張吉男亦補貼之油費每月五
      百元之匯款記錄（見本院卷(一)第二八０至二八一頁），其
      補貼金額均屬一致，堪可信為真實，是此按月匯入五百元
      款項，合計為一千五百元，自難認係被告丁○○收受之賄
      款。
    3.綜上，被告丁○○確係實際出資四十萬元入股為誼銘公司
      之股東，且前開每月五百元三次共一千五百元款項既非賄
      款，又查無積極事證足以證明被告丁○○就此有何收受賄
      賂或乾股之不法利益情事。按被告無自證無罪之義務，公
      訴人縱認被告丁○○收受款項一千五百元及入股交付股款
      之次數、用途、時間等節，尚有不明，然在無積極證據可
      證明被告丁○○確有此部分犯行之情形下，實難僅依被告
      丁○○、同案被告乙○○所供尚有矛盾即遽為推定被告丁○○涉有此部分犯行，自不得以該罪相繩，此部分不能證
      明被告丁○○犯罪，惟因公訴人認此部分與前開論罪科刑
      部分有實質上一罪關係，爰不另為無罪之諭知，附此敘明
      。
參、被告乙○○部分
一、公訴意旨略以：被告乙○○於八十八年十二月間，另行成立
    誼銘公司並擔任負責人，遂於誼銘公司成立時，與被告丁○○達成共識，允諾被告丁○○以其妻甲○○、姊姊己○○名
    義各投資二十五萬元、十五萬元，以插乾股之方式投資誼銘
    公司，藉以按月以其妻甲○○之名義，收取變相賄賂即顧問
    費二萬零五百元；易言之，由被告乙○○以支付顧問費之方
    式，按月支付二萬零五百元之賄款予被告丁○○，藉以換取
    被告丁○○對於被告乙○○上開非法營運從事感染性醫療廢
    棄物之放水（即睜一隻眼、閉一隻眼，不為依法取締告發、
    處分）。誼銘公司嗣自八十九年四月開始營運，被告乙○○
    遂自八十九年五月份起（即五月份支付四月份之顧問費），
    按月支付賄款予被告丁○○。另被告丁○○為避免收取賄款
    遭人發現，遂委請不知情之妻甲○○以其名義向華南商業銀
    行南投分行開立帳戶，並告知甲○○每月會有人匯二萬零五
    百元至帳戶內，甲○○遂於八十九年五月十日向上開銀行開
    立帳戶（帳號：五０一—二０—０二七四０二—六），嗣即
    由被告乙○○分別於八十九年五月十日、七月十日以轉帳存
    款之方式，各匯入二萬零五百元至甲○○之前揭帳戶內，另
    被告乙○○之妻黃媃媃於八十九年六月九日交付一紙二萬零
    五百元之支票予甲○○，嗣由甲○○存入被告丁○○之臺灣
    中小企業銀行竹山分行（帳號00000000000）之
    帳戶內；總計自八十九年五月份起至七月份止，由被告乙○○按月交付二萬零五百元之所謂「顧問費」予被告丁○○，
    總計交付六萬一千五百元，被告丁○○因收取上開賄賂後，
    竟對被告乙○○上述諸多違規、不法等相關事宜，予以包庇
    、而均未予查核、告發、處分，導致事後南投縣市之感染性
    醫療廢棄物無法適時有效之處理，因認被告乙○○涉犯貪污
    治罪條例第十一條第一項之對於違背職務上之行為交付賄賂
    罪嫌等語。
二、按犯罪事實應依證據認定之，無證據不得認定犯罪事實；不
    能證明被告犯罪者，應諭知無罪之判決；刑事訴訟法第一
    百五十四條第二項、第三百零一條第一項分別定有明文。又
    按認定不利於被告之事實，須依積極證據，苟積極證據不足
    為不利於被告事實之認定時，即應為有利於被告之認定，更
    不必有何有利之證據；另按事實之認定，應憑證據，如未能
    發現相當證據，或證據不足以證明，自不能以推測或擬制之
    方法，以為裁判基礎；復按認定犯罪事實所憑之證據，雖不
    以直接證據為限，間接證據亦包括在內；然而無論直接或間
    接證據，其為訴訟上之證明，須於通常一般之人均不致有所
    懷疑，而得確信其為真實之程度者，始得據為有罪之認定，
    倘其證明尚未達到此一程度，而有合理之懷疑存在時，事實
    審法院復已就其心證上理由予以闡述，敘明其如何無從為有
    罪之確信，因而為無罪之判決，尚不得任意指為違法；末按
    刑事訴訟法第一百六十一條已於九十一年二月八日修正公布
    ，其第一項規定：檢察官就被告犯罪事實，應負舉證責任，
    並指出證明之方法。因此，檢察官對於起訴之犯罪事實，應
    負提出證據及說服之實質舉證責任。倘其所提出之證據，不
    足為被告有罪之積極證明，或其指出證明之方法，無從說服
    法院以形成被告有罪之心證，基於無罪推定之原則，自應為
    被告無罪判決之諭知；最高法院著有三十年度上字第八一六
    號判例、四十年度臺上字第八六號判例、七十六年度臺上字
    第四九八六號判例、九十二年度臺上字第一二八號判例可資
    參照。
三、訊據被告乙○○堅決否認有何上揭涉犯貪污治罪條例情事，
    辯稱：六萬一千五百元款項是被告丁○○幫忙撰寫上開三本
    計劃書，每本兩萬元，該款項係出於己意給被告丁○○的，
    另五百元是補貼誼銘公司股東甲○○的電話費及油費，並非
    賄款，沒有違法云云。惟查：被告乙○○先於同年八月十四
    、十五日在南投縣調查站偵訊時辯稱：二萬元係支付丁○○
    作為諮詢有關廢棄物業務相關問題及幫忙公司製作計劃申請
    書等費用，另五百元則是補貼丁○○電話聯繫費用等云云（
    他字第六五四號卷），嗣於八十九年八月二十九日在調查站
    偵訊時，亦配合被告丁○○之上開說辭，亦即二萬元係屬業
    務（即指清理計劃書、辦理跨區申請等業務處理報酬）酬勞
    ，其中五百元是補助電話費等云云；嗣於八十九年九月七日
    檢察官偵訊時，又翻異前詞，辯稱：「（誼銘公司成立至今
    有關支付甲○○之顧問費用實際情形為何？）總共有三次，
    但是最後一次還沒匯，因為申請資源回收有關第二類的部分
    企劃書還沒有寫好，所以第三次尚未匯款」等語被告乙○○
    於八十九年十一月十八日檢察官偵訊時又改口辯稱：「（為
    何交付款項予丁○○？何時交付？）在撰寫計劃書之前，就
    曾告訴丁○○每一本二萬元，自從誼閤公司四月份開始營運
    後才開始給的，匯款予丁○○之前，均會事先告知」等語（
    偵字第二九二六號卷）；另亦辯稱：大概八十九年四月份始
    決定支付丁○○撰寫計劃書之費用，決定以顧問費之名義支
    付，且每寫完一本就支付丁○○一次款項等云云；則就被告
    乙○○之供述以觀，不僅就支付款項之用途、時間及決定何
    時開始支付等部分，與其前揭所述不符，亦與被告丁○○所
    述不同，業如前述。則被告乙○○所辯六萬元係被告丁○○
    幫忙撰寫計畫書之報酬云云，並不足採。是被告乙○○確有
    與被告丁○○對於職務上行為期約、交付賄賂之行為。惟按
    貪污治罪條例第五條第一項第三款公務員對於職務上之行為
    收受賄賂罪，與交付金錢予公務員之行賄者，乃對向關係，
    該條例對於公務員職務上之收賄行為，祇處罰受賄之公務員
    ，對行賄者，並無處罰之規定（最高法院九十二年台上字第
    三四一九號判決意旨參照）。是貪污治罪條例僅對於違背職
    務之行為，行求、期約或交付賄賂或其它不正利益者，有加
    以處罰之規定，而對於職務上之行為賄賂者，法律並無處罰
    明文，被告丁○○所為，既經認定係職務上之收賄罪，已如
    上述，則行賄者被告乙○○對丁○○行賄之行為，因法律無
    處罰規定，即不能就此部分對被告乙○○科以刑責。原審為
    被告乙○○無罪之諭知，理由雖有不同，然與無罪判決之結
    果不生影響，檢察官就此部分之上訴為無理由，應予駁回。
據上論斷，應依刑事訴訟法第368條、第369條第1項前段、第364
條、第299條第1項前段、第300條，貪污治罪條例第5條第1項第3
款、第10條第1項、第2項、第17條，刑法第2條第1項、第11條、
第56條（修正前），判決如主文。
本案經檢察官戊○○到庭執行職務。
中    華    民    國    98    年    4     月    29    日
            刑事第七庭    審判長法  官  林  榮  龍
                                法  官  江  錫  麟
                                法  官  張  惠  立
上列正本證明與原本無異。
除被告乙○○外，均得上訴。
如不服本判決應於收受送達後十日內向本院提出上訴書狀，其未
敘述上訴理由者，並得於提起上訴後十日內向本院補提理由書 (
均須按他造當事人之人數附繕本)「切勿逕送上級法院」。
                                書記官  陳  慈  傳
中    華    民    國    98    年    5     月    5     日
附錄：本案論罪科刑法條全文
貪污治罪條例第5條
有下列行為之一者，處 7 年以上有期徒刑，得併科新台幣 6 千
萬元以下罰金：
一  意圖得利，擅提或截留公款或違背法令收募稅捐或公債者。
二  利用職務上之機會，詐取財物者。
三  對於職務上之行為，要求、期約或收受賄賂或其他不正利益
    者。
前項第 1 款及第 2 款之未遂犯罰之。


司法院資訊處製作；財團法人民間司法改革基金會備份。
